【裁判字號】    95,台上,4727
【裁判日期】    950825
【裁判案由】    殺人
【裁判全文】
最高法院刑事判決            九十五年度台上字第四七二七號
    上  訴  人  台灣高等法院花蓮分院檢察署檢察官
    上  訴  人
    即  被  告  丙○○
                        樓之1.
                        在押.
                丁○○
                        碼3巷.
                        在押.
    上 列一 人
    選任辯護人  陳正忠  律師
    被      告  甲○○
                        大溪1.
                        在押.
                乙○○
                        股23.
                        在押.
    上 列一 人
    選任辯護人  陳博文律師
上列上訴人等因被告等殺人案件，不服台灣高等法院花蓮分院中
華民國九十五年六月一日第二審更審判決（九十五年度上重更(一)
字第二五號，起訴案號：台灣台東地方法院檢察署九十四年度偵
字第三八八、四四三、四四四號），提起上訴，本院判決如下：
    主  文
原判決撤銷，發回台灣高等法院花蓮分院。
    理  由
本件原判決認定：被告甲○○以經營木屑行為業，與林啟明經營
之達一貨運公司素有生意往來，因而積欠貨款約新台幣（下同）
六百萬元，並因私下向林啟明借貸，積欠約二百萬元。民國九十
三年初起，甲○○與林啟明二人因貨款請款問題，而有言語上衝
突，同年四月間，甲○○因未依往例向林啟明購買柴油，二人交
情更趨惡化，自此之後，林啟明即積極向甲○○催收積欠之帳款
，對甲○○木屑行之出貨多所爭執，以致甲○○心生不滿，起意
僱人殺害林啟明洩恨。同年十二月初某日，甲○○在台東縣太麻
里鄉偶遇被告乙○○時，向乙○○表示願出錢僱請他人殺害林啟
明並託乙○○找人下手。同年月中旬某日，乙○○駕車前往高雄
，途經甲○○所經營之信宏木屑行時，再向甲○○確認，甲○○
言明願以二百五十萬元之代價僱用殺手，乙○○因此決意找人殺
害林啟明，乃於前往高雄途中以電話約晤綽號「阿城」之陳經成
（第一審法院審理中）至屏東縣崁頂鄉○道路旁碰面後，乙○○
向原無殺人犯意之陳經成教唆稱：有人願以二百五十萬元之代價
委託殺人云云，陳經成表示可以受託，但代價要提高至三百萬元
，且需先付一半金額即一百五十萬元，乙○○遂於返回台東時將
上情轉達甲○○，經甲○○同意，甲○○並於同年月底某日晚上
七時許，在其木屑行交付前金一百五十萬元予乙○○，乙○○數
日後便攜帶九十萬元至屏東交付陳經成，其餘六十萬元則由乙○
○留供己用。陳經成接受甲○○與乙○○殺人之委託後，即教唆
原無殺人犯意之上訴人即被告丙○○殺害林啟明，約定丙○○殺
人後，可得一百五十萬元之報酬。丙○○決意殺害林啟明後，陳
經成為使丙○○能順利殺害林啟明，乃基於幫助他人犯罪之意思
（即幫助丙○○殺害林啟明之意思），於九十三年十二月底某日
，在屏東縣潮州鎮公園內，將自己先前已持有之菲律賓Shooters
Arms Manufacturing Incorporated 廠製ＳＡＭ型口徑０．四五
吋制式半自動手槍一支（槍枝管制編號：0000000000
號）、彈匣二個及制式子彈十五顆（起訴書誤載為二十顆）交付
丙○○持有，以供本案犯罪之用。丙○○復於同年十二月底某日
，以與上訴人即被告丁○○均分一百五十萬元為代價，邀同丁○
○參與共同行兇，經丁○○應允後，丙○○乃將陳經成所交付之
上開槍、彈出示予丁○○，並藏放於其所使用之牌照號碼ＺＧ－
０五八六號白色自用小客車內，以備持以槍殺林啟明之用。丙○
○先於九十三年十二月底某日，駕駛前開小客車前來台東，與乙
○○聯絡後，由具幫助他人犯罪意思（即幫助丙○○、丁○○〔
下稱丙○○等二人〕殺害林啟明之意思）之乙○○帶路，前往林
啟明位於台東縣台東市○○○路一八九號住處及台東市○○路○
段三０五號之公司所在地觀察地形環境，確認林啟明的長相、座
車是ＩＸ－七三八九號黑色賓士車以及行動習慣後，準備下手行
兇。丙○○嗣在九十四年一月初某日至九十四年二月初某日之間
，前後四次，駕駛前開小客車並搭載丁○○及攜帶上揭制式手槍
、子彈，前來台東林啟明之住處及達一貨運公司附近觀察，以便
伺機下手，其間並為瞭解林啟明之長相特徵及確認林啟明是否在
公司內，丙○○曾於晚間以其小客車需加水為由，至達一貨運公
司敲門查看，惟均苦無機會下手而作罷歸去。甲○○基於幫助他
人犯罪之意思（即幫助丙○○等二人殺害林啟明之意思），於九
十四年二月八日下午二時許，以電話通知林啟明準備還款，並藉
口車子發生問題，要求林啟明親自到大武地區收款，由於正值春
節前，林啟明同意前往收款。甲○○隨即把林啟明的行蹤通知乙
○○，乙○○則基於幫助他人犯罪之意思，立即以電話轉知已於
同年月七日晚上前來台東之丙○○等二人，丙○○等二人接到電
話通知後，攜帶槍枝駕駛車輛在路邊等待，同日下午四時許，林
啟明駕車準備前往大武地區收款，丙○○即駕車搭載丁○○一路
尾隨，途中多次以其所持用之0000000000號行動電話
打至林啟明所使用之0000000000號行動電話聯繫，並
以超車方式示意要林啟明停車，林啟明發覺丙○○等二人駕車尾
隨後，即駕車前往太麻里地區人車較多之地點。丙○○見狀，乃
驅車往台東縣大武鄉○○○○道台九線公路四二四公里往南十公
尺之路段停放等候。九十四年二月八日下午五時二十分許，林啟
明駕車途經上開路段時，見曾駕車尾隨並且追逐的丙○○等二人
在路旁等候，乃將車輛以未熄火的狀態暫停路邊，準備與兩人交
談後立即離去。不料，林啟明下車後，在現場吃檳榔、喝咖啡等
候的丙○○等二人立即一擁而上，二人共同基於殺人之故意，由
丁○○持槍近距離朝林啟明射擊七槍，分別命中林啟明之雙手前
臂、右腋下以及右腰部各一槍、右胸背部三槍，造成林啟明右肘
下一０．二公分處入口直徑０．八公分、出口一．五×一．０公
分以及左肘下十五公分入口直徑０．五公分、出口一．五×一．
０公分、右胸背右肩下十一公分右肩胛處槍射入口處直徑０．八
公分，胸骨柄右下方槍傷出口三×二公分、右胸背右肩下二十公
分右肩胛下方處槍射入口直徑０．八公分，左腋下兩道裂傷一．
五×一．０公分、０．五×０．三公分、右胸背右肩下二十六公
分右肩胛下方處槍射入口，直徑０．八公分、右腋下十四公分右
胸旁槍傷口二．五公分，彈孔射入口一．五公分、右髂骨上脊處
槍射入口直徑０．八公分等傷害，其中右胸背部之槍傷並造成林
啟明右胸腔積血一千二百ＣＣ，左胸腔積血八百ＣＣ之大量出血
，致使林啟明因出血性休克而當場死亡。丙○○等二人殺害林啟
明後，隨即駕車沿台九線公路往高雄方面逃逸，並將作案使用之
槍、彈丟棄於台東縣大武鄉大竹村加津林區○○○道路旁草叢內
，丙○○並以行動電話通知乙○○完成殺人任務。乙○○轉告甲
○○，並要求給付尾款，甲○○在九十四年二月十日或十一日，
將尾款中的部分款項六十萬元託其弟林宗皜在太麻里火車站交給
乙○○，再由乙○○轉交予丙○○，丙○○則將其中二十萬元交
予丁○○。嗣經台東縣警察局大武分局、台東縣警察局刑警隊及
內政部警政署刑事警察局人員循線查悉上情，由丙○○帶同警方
人員至屏東縣鹽埔鄉永隆村七之一號後方養蝦池旁貨櫃屋旁，起
出作案時所用並於案發後改懸車牌號碼二八八五─ＧＱ號白色自
用小客車一輛，並帶同警方人員至台東縣大武鄉大竹村加津林山
區○○道路草叢內扣得作案用之制式手槍一支、尚未擊發之制式
鉛質彈頭子彈三顆及銅質彈頭子彈五顆等情。因而撤銷第一審之
科刑判決，改判論甲○○以教唆殺人罪，處無期徒刑，褫奪公權
終身；乙○○以教唆殺人罪，處有期徒刑拾參年，褫奪公權捌年
；丙○○、丁○○以共同殺人罪，均處無期徒刑，褫奪公權終身
，並為相關從刑諭知之判決，固非無見。
惟查：（一）按教唆犯係指僅有教唆行為者而言，如於實施犯罪
行為之際，當場有所指揮，且就其犯罪實施之方法，以及實施之
順序，有所計畫，以促成犯罪之實現者，則其擔任計畫行為之人
，與加工於犯罪之實施初無異致，即應認為共同正犯，而不能以
教唆犯論。又如在正犯實施前曾參加計畫，其後復參加構成犯罪
事實之一部者，即屬分擔實施之犯罪行為，亦應認為共同正犯，
而不能以幫助犯論（本院四十五年台上字第四七三號判例參照）
。又按證據之取捨與事實之認定，固為事實審法院之職權，惟如
調查所得之證據，就待證事實之內容不相一致時，仍應依經驗法
則、論理法則定其取捨，並於判決理由內詳予說明其得心證之理
由，方足為事實認定之依據。原判決事實記載：「（丙○○由）
乙○○帶路，前往林啟明位於台東縣台東市○○○路一八九號住
處及台東市○○路○段三０五號之公司所在地觀察地形環境，確
認林啟明的長相、座車是ＩＸ－七三八九號黑色賓士車以及行動
習慣後，準備下手行兇……甲○○基於幫助他人犯罪之意思（即
幫助丙○○等二人殺害林啟明之意思），於九十四年二月八日下
午二時許，以電話通知林啟明準備還款，並藉口車子發生問題，
要求林啟明親自到大武地區收款，由於正值春節前，林啟明同意
前往收款。甲○○隨即把林啟明的行蹤通知乙○○，乙○○則基
於幫助他人犯罪之意思，立即以電話轉知已於同年月七日晚上前
來台東之丙○○等二人，丙○○等二人接到電話通知後，攜帶槍
枝駕駛車輛在路邊等待，到了下午約四時許，林啟明駕車準備前
往大武地區收款，丙○○即駕車搭載丁○○一路尾隨，途中多次
以其所持用之0000000000號行動電話打至林啟明所使
用之0000000000號行動電話聯繫……」等情（原判決
第三頁第十五至二十列、倒數第四列至第四頁第七列）。又被告
丙○○於台灣台東地方法院九十四年二月八日調查時供稱：「（
問：為何知道在那邊等？）因為他去大武收帳，是乙○○說有人
跟他講說林啟明會去大武收帳，後來我就看到林啟明的車經過…
…」，「是因為乙○○跟我說他（被害人）今天會去收帳……乙
○○說林啟明今天會去收帳，我們可以看情形動手」（見九十四
年度聲羈字第一五號卷第二十至二十一頁）；嗣於第一審法院調
查時供以：「（問：你第一次拿錢那次，乙○○有無帶你去林啟
明住處或工廠看過？）有看」，「我後來載丁○○來台東，沒有
與乙○○見面，直到案發前一天，才跟乙○○碰面，當時丁○○
也有在現場。」（見第一審卷第二五四頁）；被告丁○○於檢察
官偵查時供承：「在案發的前一天晚上……當時車子是在台東縣
……當時我在睡覺，我聽到他（丙○○）與乙○○在講話，我醒
來後聽到乙○○說他那裡有一把手槍及子彈……」（見偵查卷第
八十四頁），嗣於台灣台東地方法院九十四年二月十九日調查時
供稱：「（問：你怎麼知道被害人的車號？）是典（乙○○）告
訴丙○○的，所有林啟明的事都是典仔告訴丙○○的。」，「怎
麼知道被害人的手機？）也是典仔跟丙○○講的」（見九十四年
度聲羈字第一七號卷第七至八頁）；參諸被告丙○○於原審審理
時供承：伊電話號碼0000000000，案發當日即九十四
年二月八日下午，江盈通曾以電話聯絡各等語（見原審卷第一一
五頁），及乙○○以其0000000000號電話於同日下午
三時一分四十一秒至三時二分一秒、三時三分十七秒至三時三分
二十三秒、三時十八分四十九秒至三時十九分十五秒、三時二十
七分十四秒至三時二十七分五十一秒、三時五十一分二秒至三時
五十一分四十六秒、四時一分四十八秒撥打丙○○之上開電話，
而丙○○以其前揭電話於同日下午三時十三分二十八秒至三時十
四分五秒、三時十五分四十九秒至三時十六分十五秒、三時二十
二分二十三秒至三時二十二分五十四秒、三時五十五分十八秒至
三時五十六分十秒撥打乙○○之0000000000號電話，
有前揭電話之通聯紀錄在卷可按（見原審上重訴字第一五八號卷
第九十一至九十三頁）。果原判決之認定、丙○○等二人所供及
前揭電話之通聯紀錄所載無訛，甲○○、乙○○二人於輾轉教唆
殺人後，乙○○先則帶同丙○○查看被害人林啟明之住處及公司
地點，並於案發前一日即九十四年二月七日與丙○○二人於台東
見面，復表示其有槍、彈；案發當日甲○○則以準備還款為詞，
於同日下午二時許，誘使林啟明同意親至大武地區收款後，再將
林啟明當日之行蹤通知乙○○，乙○○旋又轉告丙○○等二人，
並囑於尾隨林啟明前往大武時，伺機動手，俾丙○○等二人得以
正確掌握被害人之行蹤，並於同日下午依乙○○之命順利狙殺被
害人。是乙○○及甲○○於唆使殺人後，是否曾就丙○○等二人
實施殺人之方法及順序，有所計畫及指揮？否則丙○○經乙○○
帶同查看被害人林啟明住處、公司及資料後，既已確認殺害之對
象，何以仍需於案發前日再偕丁○○與乙○○在台東見面，並停
留在台東等候指示？而甲○○如未與乙○○議妥及計畫，何以須
藉詞誘出被害人並通知乙○○？又乙○○如無指揮之意，何以於
通知丙○○等二人有關被害人之行蹤時，並要求於被害人至大武
途中予以殺害？其於案發當日下午三時一分至四時一分間與丙○
○之密集電話通聯，是否即在遂行指揮殺害之情事，以促成犯罪
之實現？原審未就上開證據深入究明，釐清真相，且就丙○○所
供不利於乙○○及甲○○之供述，並未說明其捨棄之心證理由，
遽行判決，即有證據之調查未盡及判決理由不備之違法。（二）
刑事訴訟法第三百條所謂得就起訴之犯罪事實變更檢察官所引應
適用之法條，係指法院於不妨害事實同一之範圍內，得自由認定
事實，適用法律而言，故同一犯罪事實，檢察官以正犯或從犯起
訴，而法院認為教唆犯者，仍不妨害事實之同一，即得變更檢察
官所引應適用之法條。本件檢察官起訴之犯罪事實及證據並所犯
法條第五部分均已載明被告等間就殺人部分有犯意聯絡及行為分
擔，係共同正犯，原判決則認上訴人乙○○、甲○○間就殺人部
分僅成立教唆犯，卻未說明變更檢察官所引應適用之法條之旨，
論結欄又未引用刑事訴訟法第三百條規定，亦有判決不適用法則
之違背法令。以上或為檢察官上訴意旨所指摘，或為本院得依職
權調查之事項；被告丙○○等二人亦上訴表示不服，應認原判決
仍有撤銷發回之原因。又原判決所載被害人之傷勢情形，其中：
「……胸骨柄右下方槍傷出口三×二公分」，漏載「彈孔一．五
公分」，「……左腋下兩道裂傷一．五×一．０公分、０．五×
０．三公分」，漏未載明「左腋下五公分處」（參相驗卷第六十
四頁），案經發回，更審時並應注意及之。
據上論結，應依刑事訴訟法第三百九十七條、第四百零一條，判
決如主文。
中    華    民    國  九十五  年    八    月  二十五  日
                      最高法院刑事第六庭
                          審判長法官  邵  燕  玲
                                法官  張  清  埤
                                法官  陳  世  雄
                                法官  陳  朱  貴
                                法官  張  春  福
      本件正本證明與原本無異
                                      書  記  官
中    華    民    國  九十五  年    八    月  三十一  日
                                                      Ｑ


司法院資訊處製作；財團法人民間司法改革基金會備份。
